【裁判字號】    98,訴,2019
【裁判日期】    990318
【裁判案由】    返還房屋
【裁判全文】
臺灣板橋地方法院民事判決              98年度訴字第2019號
原      告  甲○
即反訴被告              之3號.
訴訟代理人  佘遠霆律師
被      告  丁○○
即反訴原告
訴訟代理人  陳尹章律師
上列當事人間請求返還房屋事件，經本院於民國99年3月1日言詞
辯論終結，判決如下：
    主  文
原告之訴及假執行之聲請均駁回。
反訴原告之訴及假執行之聲請均駁回。
本訴訴訟費用由原告負擔；反訴訴訟費用由反訴原告負擔。
    事實及理由
壹、原告主張：
一、本訴部分：
  (一)先位方面：
  (1)坐落台北縣板橋市○○段897號土地（應有部分「1/4」，下
    稱系爭土地）及其上同段2915建號門號碼台北縣板橋市○○○路○段180巷19之3號建物（應有部分「全部」，下稱系爭
    房屋）乃原告之夫丙○○於民國94年3月21日向訴外人戊○○購買，並欲贈與原告，惟肇於原告當時尚未取得身分證，
    故無法直接登記為原告所有。丙○○遂商得被告同意，借用
    被告名義辦理過戶及取得銀行貸款，並約定於原告取得身分
    證時，被告即應返還系爭不動產。即借名契約雖存於原告之
    夫丙○○與被告間，然於丙○○表示將系爭不動產贈與原告
    時，應認丙○○已將借名契約之權利、義務均移轉於原告，
    是原告於終止借名契約時，系爭不動產登記於被告名下已屬
    無法律上原因，原告即得依民法第179條規定訴請被告將系
    爭不動產移轉登記予原告。
  (2)退步言之，倘認丙○○將系爭不動產贈與原告意思表示，無
    法解釋為借名契約權利、義務之移轉。承前述，借名契約既
    約定於原告取得身分證時，被告應將系爭不動產移轉登記予
    原告。則於98年2月27日原告取得身份證時，其條件已成就
    ，依民法第269條第1項規定，原告得直接向被告請求給付該
    利益。
  (3)併為聲明：被告應將系爭不動產移轉登記予原告。
  (二)備位方面：
    倘認原告所主張借名契約關係不存在，原告即無支付系爭不
    動產房屋貸款之必要，且原告與被告間亦無任何給付金錢的
    法律關係存在，則原告以現金存入或匯款於被告帳戶之金額
    合計新臺幣（下同）150萬元，被告即無受利益之法律上原
    因，而屬不當得利，爰依民法第179條規定請求被告返還等
    情。併為聲明：被告應給付原告150萬元，及自起訴狀繕本
    送達翌日（即98年10月5日）起至清償日止，按年息5%計算
    之利息；原告願供擔保，請准宣告假執行。
二、反訴部分：
    反訴被告（即原告，下稱原告）並未向反訴原告（即被告，
    下稱被告）承租系爭房屋。況且系爭房屋並非高級，更不可
    能以每月3萬5,000元代價承租。又倘系爭房屋非原告所有，
    原告何以從95年6月起至98年3月止，約莫3年期間為他人繳
    納房貸，顯與常情不符等情。併為答辯聲明：反訴駁回。
貳、被告抗辯：
一、本訴部分：
  (一)先位方面：
  (1)被告之夫屠國勝為原告之夫丙○○之弟，丙○○平日無所事
    事，多年來向屠國勝借款無數。丙○○於94年某日告知屠國
    勝，稱其準備振作重新做人，惟需棲身之所。屠國勝欣喜其
    欲洗心革面，因此請其自行找尋適合之住所。嗣覓得系爭房
    屋，故由屠國勝出資購買系爭不動產，並登記於被告名下，
    並由被告與被告之夫屠國勝向銀行貸款415萬元。再提供予
    丙○○一家人居住使用，僅由其等繳納房屋稅、地價稅。被
    告及屠國勝原以為以此方式可敦促丙○○覓得正當工作並自
    力更生。詎丙○○仍於95年5月間因強盜殺人案件遭判決無
    期徒刑確定並入獄服刑。而被告之夫屠國勝當時因投資失利
    ，亦無法再提供金錢支援。被告之夫與被告為解決原告生活
    困境及確保系爭不動產房貸本息之支付，遂與原告商議由原
    告以承租系爭房屋後再轉租他人之方式，由原告收取租金及
    加上其在外工作所，用以協助原告度過生活困境。當時被告
    之夫與原告約定收取租金3萬5,000元，其中原告應按月將系
    爭房屋貸款本息金額範圍內之款項匯入被告帳戶，超過部分
    ，則供作原告生活費用。自前述約定日起，原告即依約履行
    ，偶遇困難，被告則自行繳納（例如95年9至12月；97年1至
    3月）。詎原告於98年間取得身分證後，即對外宣稱貸款均
    由其繳納，系爭房屋應歸伊所有，並多次出言恐嚇被告及家
    人，被告及被告之夫終無法忍受原告行徑，並於98年7月31
    日發函終止租賃契約關係。
  (2)系爭不動產為被告所有，被告與原告之夫或原告間，並無任
    何借名契約存在。即按諸常理，倘系爭不動產僅借名登記於
    被告名下，關於房貸、契稅、印花稅、代書費、登記費等，
    應由丙○○支付，豈由被告自行為之。故被告並無移轉系爭
    不動產予原告之義務。
  (3)併為答辯聲明：原告之訴駁回。
  (二)備位方面：
    系爭不動產之房屋貸款自94年4月15日銀行核貸撥付起，即
    由被告繳付房貸本息。原告提供存入被告帳戶之時間係從95
    年6月起，且其中95年9月起至12月止；97年1月起3月止，並
    無支付之事實，故繳付金額約80萬元左右，然承前述，此部
    分支付之金額，係依約定而為，故原告本於不當得利法律關
    係請求被告返還，於法自有未合等情。併為答辯聲明：原告
    之訴駁回；如受不利判決願供擔保，請免為假執行。
二、反訴部分：
  (一)承前述，原告自98年4月1日起迄今已達7個月未給付租金，
    經被告屢催仍未履行，被告不得已於98年7月31日以存證信
    函終止系爭租賃契約，於租約終止後，原告已無再繼續占有
    使用爭房屋之權源，爰本於民法第767條、第455條規定，請
    求原告自系爭房屋遷出，將系爭房屋返還被告。
  (二)又自98年4月1日起至終止租賃契約之日止，原告尚積欠租金
    14萬元未給付，爰本於租賃契約關係請求原告給付。而自98
    年8月1日起至原告遷讓返還系爭房屋之日止，原告無法律上
    原因，受有相當於租金之利得，並致被告受有相當於租金之
    損害，此部分爰併請求原告按月給付3萬5,000元。
  (三)併為聲明：
    (1)原告應將系爭房屋騰空遷出，返還被告。
    (2)原告應給付被告14萬元，及至清償日止，按年息5%計算之
      利息。
    (3)原告應自98年8月1日起至返還系爭房屋之日止，按月給付
      被告3萬5,000元。
    (4)第2、3聲明願供擔保，請准宣告假執行。
參、兩造不爭執之事項：
  (一)系爭不動產於94年4月12日以買賣為原因由訴外人戊○○名
    下移轉登記至被告名下；且係由被告邀同其夫屠勝國向銀行
    貸款451萬元，再以貸款金額繳付買賣價金等情，並有不動
    產登記謄本（詳本院卷第33、34頁）及放款借據暨約定書1
    份（詳被證1）在卷可佐。
  (二)系爭不動產房屋稅及地價稅由原告繳納，並有繳款書（詳原
    證4）附卷可憑。
  (三)原告之夫丙○○於94年7月8日因系爭房屋發生漏水事宜，成
    立協議，並有協議書（詳原證2）在卷可佐。
  (四)原告原住大陸地區，於98年2月27日取得設籍登記，並領得
    身份證等情，有戶籍謄本（詳原證7）1份可佐。
  (五)原告提出原證1至5及原證7至原證10書證形式為真正。
  (四)被告提出被證1至6書證形式為真正。
肆、本訴部分：
一、先位方面：
  (一)原告主張：系爭不動產於原告之夫丙○○向訴外人戊○○買
    受時，原即欲贈與並直接登記於原告名下，肇於當時原告尚
    未取得身份證，故先借名登記於被告名下，約定於原告取得
    身份證後，被告應將系爭不動產移轉登記予原告等情。既為
    被告所否認，自應由原告就前開利己事實負舉證之責。查：
    (1)經依聲請傳訊證人乙○○，到庭證稱：（系爭房屋是否你
      仲介？）當時我是負責人，是旗下卓姓營業員負責的。（
      你瞭解過程嗎？）當時卓姓業務員接到原告先生丙○○說
      要找房子，我們會瞭解他的經濟狀況，屠先生有說自備款
      有多少，我的瞭解是沒有什麼自備款，就是低自備款，當
      時銀行貸款幾乎可以達成百分之百，我要求卓姓同事先確
      定信用狀況及付款能力，我得知的訊息應該是有能力可以
      買，房子也都看了覺得可以，約屋主簽約完成，但是後來
      聯徵發現原告先生沒有辦法貸款，我們算了一些必要費用
      大約15到20萬元左右，我們會要買方先準備，我印象中是
      丙○○有將這筆錢交出來，是否有作為履約保證我忘記了
      ，錢有拿出來，但是到聯徵時沒有辦法，丙○○也怕錢被
      沒收，後來我們建議找壹個人出來繼續履行找一個登記名
      義人，後來就辦成這樣，他們內部協議我們不清楚。（所
      以之前有簽一份丙○○為買受人的契約？）正式買賣契約
      前都是丙○○先生，印象中也有簽正式買賣契約，當時公
      契是先空白，我記得私契是丙○○的名義，對我們來說公
      契不重要，私契上面有約定買受人可以指定登記名義人，
      私契有交給原告先生。（發現聯徵不過，後來被告先生有
      出面接洽？）印象中有看過，但是如何協議辦理我不清楚
      ，我們只是要確定登記名義人可以辦。（有無為了系爭買
      賣跟被告先生談過？）談價錢沒有，一直到改登記名義人
      才看過此人，印象中沒有與被告先生談過，我覺得是丙○○與被告先生接洽，誰說服被告當登記名義人不知道。當
      時貸款是被告夫妻一起去辦理，壹個人沒有辦法辦，因為
      壹個要為借款人、壹個當保證人，我們的服務費並沒有收
      齊等語。則由證人乙○○之證詞可知悉，系爭不動產購買
      過程，均由原告之夫丙○○出面與賣方及仲介人員洽商，
      被告及其夫均未參與，且私契約係以丙○○之名義簽訂。
    (2)證人屠勝國（被告之夫），固到庭證稱：（買系爭房屋經
      過情形？）丙○○經濟狀況一直很不好，一直向我借錢，
      他一直要我幫忙買房子，買系爭房子前有買高雄的房子給
      他，後來因為債務問題將高雄房子賣掉跑回台北，後來又
      要求我父親幫他在台北買房子，我父親不同意我幫買房子
      給他住，我與我太太談，我太太說要由他來買，房子給他
      們住，樓上加蓋四間套房出租，樓下有三間房間，將其中
      一間出租，這樣就可以繳貸款共2萬5,000元，都有出租出
      去，沒有租出去期間我會拿貸款出來。這房子是我太太買
      的，是給被告住的，希望能減少被告的負擔。（後來丙○○入獄情況？）原告本來說要搬出去，是我留他下來幫我
      管理房子就是這樣約定而已，原告從來沒有與被告接觸過
      。（房子貸款如何付？）都是我繳的。房子租金是他們收
      的，當初是丙○○來找我拿錢，再存入我太太帳戶。（你
      太太在買房子之前有過房子嗎？）沒有。我太太信任我，
      我有看過房子，搬家還是我幫忙，家具也都是我給。等語
      。惟經當庭提示屠勝國書寫給丙○○信件（詳本院卷第
      152頁至155頁）（這信寫的很清楚，要將房子還而不是送
      。）屠國勝既坦承，該信件確係伊寫的沒有錯。而觀諸信
      件內容所提及「當初我問你有沒有正常工作，有沒有固定
      收入來支付貸款，你說有正常工作，是機場接送客人，薪
      水很好。我才答應。結果又是騙我，付了2次貸款，又無
      疾而終了……正如你說的，我們兄弟到此為止，房子還給
      你，我並不貪這個房子，還給你，我沒話說，還給甲○，
      我不爽。」等語，顯與屠勝國前開證述內容相歧，經本院
      調查結果，認由證人屠勝國前開證述內容，應有偏頗之虞
      ，而難逕信為真正。即由其證述內容，比對前述書信結果
      ，反足推認被告確授權其夫屠勝國處理其與丙○○間關於
      系爭不動產間債權、債務關係。
    (3)另證人丙○○則到庭證稱：（系爭房屋是否你出錢所購買
      ？）是的。（為何登記在被告名下？）當初是因為要全額
      貸款，但因為我有信用瑕疵說我不行，要找保證人才可以
      全額貸款，我找被告的先生就是我三哥，我有工作我會還
      ，他願意幫我，但是我父親反對，怕我連累我三哥，所以
      才決定用被告名字登記，我總共繳了1年，繳到95年我入
      獄，我是以現金存入被告中華銀行板橋分行帳戶，一次約
      繳2萬5,000元、2萬6,000元左右，我大約都是10日就繳了
      ，因為不可超過月中。（房子登記在被告名下，與你太太
      有何關係？）我本來是要用我太太的名字登記，但是因為
      我太太是大陸人，沒有拿到身分證，所以與她商量以被告
      名義登記。（與你三哥如何約定？）當初是說好如果我正
      常繳完就是繳清房貸之後，就把房子過戶到我名下，後來
      因為我犯案入獄，我有問我太太是否要接下這房子，他說
      既然是自己的家他願意繼續繳，三哥也知道，也是以我相
      同的方式繳，也就是我太太承接我的權利與義務，我在北
      所羈押時我太太有問我房子情形，當時我姐姐也在場，我
      說等他身分證拿到就過戶，但是我三哥不同意寫切結書等
      到他的身分證拿到過戶。（買不動產資金來源？）我有拿
      頭期款約15萬元給仲介，剩下就是用貸款的錢去繳。15萬
      元是我自己賺的，當初是我開連結車當司機賺的等語。經
      核證人丙○○前開證詞：
      就有關系爭不動產當初係伊欲購入，嗣因其信用狀況不
        佳，無法辦理全額貸款，故基於得辦理全額貸款之由始
        以被告名義登記及向銀行貸款等情，核與證人乙○○所
        述情節相符，應可認為真正。
      而有關系爭不動產購入後，自94年起至95年5月止乃由
        丙○○於每月10日前，將貸款應清償金額直接存入被告
        帳戶等情，則與被告所提出存摺明細（詳被證4）互跂
        。即由前開存摺明細核對結果，94年4月15日起至95年5
        月15日止，放款扣帳前現金存入或轉入金額，僅94年5
        月13日（ATM轉入2萬5,000元）；94年8月15日（現金2
        萬5,000元），其餘均無單次存入或轉入2萬5,000元或2
        萬6,000元金額，且存入日期亦均無在當月10日以前，
        是以證人丙○○有關其自94年起至95年5月止，均於每
        月10日前以現金存入被告帳戶繳付貸款之證詞，並無法
        逕信為真。惟再與前述屠勝國書寫書信（詳本院卷第15
        2頁至155頁）比對結果，書信中提及「當初我問你有沒
        有正常工作，有沒有固定收入來支付貸款，你說有正常
        工作，是機場接送客人，薪水很好。我才答應。結果又
        是騙我，付了2次貸款，又無疾而終了。」等語，則可
        推認丙○○確曾繳付2次貸款。
      再就有關「當初是說好如果丙○○正常繳完就是繳清房
        貸之後，就把房子過戶到丙○○名下。」一節，雖為被
        告所否認，然參酌前述屠勝國書寫與丙○○之書信中，
        所提及「（當初我問你有沒有正常工作，有沒有固定收
        入來支付貸款，你說有正常工作，是機場接送客人，薪
        水很好。我才答應。結果又是騙我，付了2次貸款，又
        無疾而終了……正如你說的，我們兄弟到此為止，房子
        還給你，我並不貪這個房子，還給你，我沒話說，還給
        甲○，我不爽。」等語；系爭不動產之地價稅、房屋稅
        均由丙○○及原告繳付；及前述系爭不動產之私契乃以
        丙○○名義訂立等情。衡諸一般社會經驗法則，應可認
        系爭不動產確係丙○○所購入，肇於丙○○信用狀況不
        佳，故經屠勝國商得被告同意，借名登記於被告名下，
        並以被告名義向銀行貸款。並約定於丙○○按月繳付貸
        款完畢後，被告應系爭不動產移轉登記至丙○○名下。
    (4)至原告主張：丙○○乃與被告約定於原告取得身份證後，
      被告應將系爭不動產移轉登記予原告一節，固據證人丙○○到庭證稱：（當初有否跟你三哥說等到原告拿到身分證
      就將房子過戶給你太太？）有，當初他有同意不用將貸款
      繳清等我太太身分證拿到就過戶到我太太名下，但是後來
      他反悔。我的意思是還是要還掉，由我太太另外借錢將貸
      款還掉再過戶，這樣被告也不用擔責任。（當初有否說原
      告取得身分證就過戶？）有。等語。惟證人丙○○此部分
      證詞既一再翻異（即先稱繳完貸款後，再過戶予丙○○，
      嗣其入獄後，把權利義務讓與原告承受等語；嗣又稱原告
      拿到身份證後，不用還清貸款就要過戶；再稱還是要還清
      貸款云云），自無得單執丙○○前開證言，即推認原告主
      張：丙○○乃與被告約定於原告取得身份證後，被告應將
      系爭不動產移轉登記予原告等情為真。此部分原告亦未再
      提出其餘證據以供本院審酌，經本院調查結果，原告前開
      主張，並無可採。
  (二)原告主張：借名契約雖存於原告之夫丙○○與被告間，然於
    丙○○表示將系爭不動產贈與原告時，應認丙○○已將借名
    契約之權利、義務均移轉於原告，是原告於終止借名契約時
    ，系爭不動產登記於被告名下已屬無法律上原因，原告即得
    依民法第179條規定訴請被告將系爭不動產移轉登記予原告
    等情。
    (1)承前述，系爭借名契約之內容為「系爭不動產以被告名義
      登記，並以被告向銀行貸款金額給付買賣價金；丙○○則
      應按月繳付貸款本息。待貸款繳付完畢後，被告應將系爭
      不產移轉登記予丙○○。」，則丙○○初始購屋欲贈原告
      之動機，顯無法解為系爭借名契約權利、義務之移轉，先
      此敘明。
    (2)再者，依丙○○所陳：其入獄後，將系爭借名契約權利、
      義務讓與原告，故由原告續繳貸款一節，即令屬實。按當
      事人之一方將其因契約所生之權利義務，概括的讓與第三
      人承受者，係屬契約承擔，與單純的債權讓與不同，非經
      他方之承認，對他方不生效力（最高法院73年台上字第
      1573號判例意旨參照）。查原告除受讓其夫丙○○系爭借
      名契約所約定得請求返還所有物之權利外，並同時承擔系
      爭借名契約向銀行貸款所負欠債務之清償義務，其性質應
      屬契約承擔。本件丙○○將其與被告間借名契約之權利義
      務，概括讓與原告承受，既未經被告承認（單純受領原告
      所繳付貸款，與契約承擔已經被告同意，尚屬有間，併此
      敘明。）按諸前開判例意旨，原告與丙○○間契約承擔，
      對被告自不生效力。
    (3)準此，原告並無權終止系爭借名契約，其依民法第179條
      規定請求被告將系爭不動產移轉記予原告，自屬無據，應
      予駁回。
  (三)至原告主張：系爭借名契約既約定於原告取得身分證時，被
    告應將系爭不動產移轉登記予原告。則於98年2月27日原告
    取得身份證時，其條件已成就，依民法第269條第1項規定，
    原告得直接向被告請求給付該利益等情。既如前述，難認為
    真正，則原告依民法第269條第1項規定，請求被告將系爭不
    動產移轉記予原告，亦屬無據，應併駁回。
  (四)基上，原告先位之訴為無理由，應予駁回。
二、備位方面：
  (一)原告主張：倘認原告所主張借名契約關係不存在，原告即無
    支付系爭不動產房屋貸款之必要，且原告與被告間亦無任何
    給付金錢的法律關係存在，則原告以現金存入或匯款於被告
    帳戶之金額合計150萬元，被告即無受利益之法律上原因，
    而屬不當得利，爰依民法第179條規定請求被告返還等情。
  (二)按債之清償，得由第三人為之。但當事人另有訂定或依債之
    性質不得由第三人清償者，不在此限，民法第311條第1項定
    有明文。查原告之夫丙○○基於系爭借名契約關係，對被告
    負欠按期清償貸款之債務，前開債務既無另有約定或依債之
    性質不得由第3人清償，則本件原告所匯入繳付貸款之金額
    ，按諸前開法律規定，自屬有效（第3人清償），並生清償
    效力，故被告受領之事實，非無法律上原因，且未因之受有
    利益（已因清償而發生部分債務消滅之效果）。
  (三)基上，原告依民法第179條規定，請求被告返還150萬元及法
    定遲延利息，為無理由，應予駁回。原告之訴既經駁回，其
    假執行之聲請已失所附麗，應併駁回。
伍、反訴部分：
一、被告主張：原告係本於租賃契約關係占有使用系爭房屋一節
    ，已如前述，難認為真正（即被告此部分主張，無非以證人
    屠勝國之證詞為據，惟承前述，其證詞並無可採。）則原告
    本於租賃契約關係請求原告自系爭房屋遷出，將系爭房屋返
    還被告；及繳付14萬元租金及法定遲延利息，自屬無據，應
    予駁回。
二、又承前述，原告既本於系爭房屋真正所有權人丙○○之配偶
    身份占有使用系爭房屋，自屬有權占有，則被告本於不當得
    利法律關係，請求原告自98年8月1日起至原告遷讓返還系爭
    房屋之日止，按月給付3萬5,000元相當於租金之利得，於法
    亦屬無據，應併駁回。
三、被告之訴既經駁回，其假執行之聲請已失所附麗，應併駁回
    。
結論：原告之訴及反訴原告之訴均無理由，依民事訴訟法第78條
，判決如主文。
中    華    民    國    99    年    3    月    18    日
                  民事第一庭    法  官  黃信滿
以上正本係照原本作成
如對本判決上訴，須於判決送達後20日內向本院提出上訴狀
中    華    民    國    99    年    3    月    18    日
                                書記官  莊琬婷

司法院資訊處製作；財團法人民間司法改革基金會備份。
